臺灣基隆地方法院刑事判決　　　　　　　 94年度訴字第923號
公　訴　人　臺灣基隆地方法院檢察署檢察官
被　　　告　丙○○
　　　　　　甲○○
上　一　人
選任辯護人　許世正律師
上列被告因搶奪等案件，經檢察官提起公訴（94年度偵字第3949
號），本院判決如下：
    主  文
丙○○以強暴妨害人行使權利，處有期徒刑肆月，如易科罰金，
以佰元折算壹日。
甲○○被訴搶奪部分，無罪；被訴傷害部分，公訴不受理。
    事  實
一、緣丙○○與甲○○係朋友關係，民國94年10月3 日下午，甲○○騎駛車牌號碼LOX -421號機車（下稱系爭機車）搭載丙○○，欲送丙○○返回位於基隆市○○路258 巷13號之住處
    。同日下午1 時50分許，行經基隆市○○路、東明路交界處
    前之某處路口，因丁○○駕駛車牌號碼KB-5470 號自用小客
    車（下稱系爭汽車）由內側車道切換至外側車道時，險些擦
    撞甲○○之左腳，引發甲○○、丙○○心生不滿而意圖尋釁
    ，待丁○○駕車在仁一路9 號前靜止等待路口紅燈時，甲○○遂將機車停放在該處路口之內、外側車道交界處，丙○○
    先行下車走向系爭汽車副駕駛座之車窗旁，並彎腰將上半身
    伸入系爭汽車內，質問丁○○為何開車如此快，甲○○見丁○○端坐車內而未下車處理，一時氣憤，竟自機車置物廂內
    取出平日工作用之小刀1 支，持之上前走至系爭汽車駕駛座
    之車窗旁，二話不說即持刀刺向丁○○左手臂，丁○○因此
    受有1.5X0.3 公分之切割傷（傷害部分業經撤回告訴）。丁○○驚嚇之餘，亟欲駕車離開現場以求自保，丙○○因不甘
    丁○○就此離去，竟單獨基於妨害人行使權利之犯意，以徒
    手自副駕駛座椅上強行取走丁○○置放副駕駛座椅上之斜背
    式BOSSBABI皮包1只（內有現金新臺幣5,000元，基隆一信存
    摺、臺北銀行存摺、中華商銀存摺各1 本，機車駕照、系爭
    汽車行照各1 張，臺新銀行金融卡、新竹商銀金融卡、基隆
    一信金融卡各1張，VISA信用卡4張，MASTER信用卡5 張，晶
    片卡1張，印章4枚，鑰匙1把，名片夾1個，手機電池1 個，
    短皮夾1 只）之強暴方式，欲以扣留財物之舉措迫使丁○○
    返回現場。丁○○駕車逆向行駛離開現場後，隨即撥打電話
    向警方報案，經警循線於同日晚間6 時許，在基隆市○○路
    22號前查獲丙○○、甲○○，並在丙○○上址住處內扣得上
    開皮包1只，而悉上情。
二、案經丁○○告訴而由基隆市警察局第四分局報告臺灣基隆地
    方法院檢察署檢察官偵查起訴。
    理  由
壹、有罪部分：
一、訊據被告丙○○於本院審理中坦承其於上開時間、地點，未
    經告訴人丁○○之同意而徒手取走皮包1 只，目的在迫使告
    訴人返回現場之事實，核與證人即告訴人於本院審理中之結
    證情節大致相符（94年12月20日審判筆錄參照），並有贓物
    認領保管單1 只、警方查贓照片19張存卷可憑，此部分之自
    白應堪信為真實。公訴意旨雖以被告丙○○上開行為該當刑
    法第325條第1 項之搶奪罪云云，然查：
    (一)按刑法上之搶奪罪，係以意圖為自己或第三人不法之所
        有為構成要件之一。此種據為所有之意思，必須於搶奪
        時即已存在，苟當時並無據為所有之意，迨其後因他項
        原因拒不交還，仍與該罪之意思條件不符，即不得遽以
        搶奪論（最高法院20年上字第1228號判例意旨參照）。
        而不法所有之意圖，核屬犯罪構成要件之事實，訴訟上
        自應經由嚴格證明之合法調查程序，尚無僅憑臆測、推
        論而率予認定之。
    (二)訊據被告丙○○、甲○○自警詢、檢察官偵查、本院聲
        請羈押調查、乃至本院準備程序以及審理中，均一致供
        稱其當時係因告訴人駕車快速超車，碰撞到被告甲○○
        之腳，才會停車上前理論等語，參諸證人丁○○於本院
        結證稱：案發前一直在內側車道行駛，在案發現場前一
        個路口，因為前方計程車緊急煞車，曾經短暫切換至外
        側車道，後來被告丙○○上前質問其超車不慎、開車很
        快等語（94年12月20日審判筆錄參照），足見被告丙○○、甲○○辯稱其係因超車糾紛而上前理論之辯解，並
        非全然無據，僅係雙方對於有無撞及被告甲○○左腳膝
        蓋之認知有所差距而已。況案發當時為日間，仁一路又
        係基隆市區○○○道，通行之人車甚多，被告若有意尋
        找行搶目標，衡情應不致於完全無視上開不利掩飾犯罪
        之環境因素。則在缺乏其他積極證據相佐下，實難認定
        起訴書記載被告二人「在基隆市區尋找行搶之目標」屬
        實。本院參酌上開情況證據，本諸「罪證有疑，利歸被
        告」法則，認被告此部分之辯解，堪可採信。
    (三)次按，「債權人意圖促債務之履行，以強暴脅迫方法，
        將債務人所有物搶去，妨害其行使所有權，應成立刑法
        第304條第1項之罪」（司法院25年院字第1435號解釋參
        照）；「被告等因上訴人購布尚未給付布款，聞其行將
        倒閉，情急強搬貨物，意在抵債，並非意圖為自己不法
        之所有，其行為僅應成立妨害人行使權利罪，尚難以搶
        奪或強盜罪相繩」（最高法院53年臺上字第475 號判例
        意旨參照）。本案被告丙○○既係係因偶發之行車糾紛
        ，欲替朋友出頭而上前與告訴人理論，斯時應無不法所
        有之意圖甚明，而無論以刑法搶奪罪之餘地。至其未經
        同意而將上半身伸入系爭汽車內，因出於不讓告訴人離
        去之動機，進而採取擅自取走告訴人置放車內皮包之強
        暴方式，妨害告訴人行使權利，依前揭說明，應成立刑
        法之強制罪。
    (四)論告意旨雖以被告丙○○事後並未主動將上開皮包交由
        警方處理，反而將皮包藏放在住處房間床底下，認被告
        丙○○應有不法所有之意圖云云。然查，行為人有無不
        法所有之意圖，本應自其行為時之主觀心理狀態加以判
        認，核與事後如何處理所得財物間並無直接關連。況趨
        吉避凶本為一般人遭逢事故之基本心態，究不能以被告
        丙○○事後並未主動將皮包交由警方處理，反推其行為
        時具有不法所有之意圖。
    (五)綜上所陳，本案事證明確，被告丙○○之犯行堪可認定
        ，應依法論科。
二、核被告丙○○所為，係犯刑法第304條第1項之強制罪。公訴
    意旨雖認應論以刑法第325條第1項之搶奪罪，然此有如前述
    之未洽，因起訴之基本社會事實相同，爰依法變更起訴法條
    。本院審酌被告丙○○僅因偶發之行車細故糾紛，不思循合
    法管道解決爭端，竟以扣留告訴人財物之方式，企圖迫使告
    訴人無法自由離去，嚴重妨害告訴人行使權利，法治觀念顯
    有偏差，惟慮及其應係一時氣憤始有此失慮之舉措，且犯後
    終能坦承之態度等一切情狀，量處如主文所示之刑，併諭知
    易科罰金之折算標準。
三、公訴意旨另以：被告丙○○、甲○○共同基於傷害之犯意聯
    絡，由被告甲○○持預藏刀械刺傷告訴人左手臂，使告訴人
    受有1.5X0.3 公分之切割傷，因認被告丙○○涉犯刑法第27
    7條第1 項之傷害罪嫌。惟查：
    (一)按告訴乃論之罪，告訴人於第一審辯論終結前得撤回告
        訴；又告訴經撤回者，應諭知不受理之判決，刑事訴訟
        法第238條第1項、第303條第3款分別定有明文。
    (二)查本件被告丙○○被訴傷害部分，公訴人認係觸犯刑法
        第277條第1項之傷害罪嫌，依同法第287 條前段規定，
        須告訴乃論。茲因告訴人於本院審理時當庭陳明撤回告
        訴之意思（94年12月20日審判筆錄參照），揆諸前開說
        明，本應就被告丙○○被訴傷害部分，逕為不受理判決
        之諭知，惟因公訴意旨認傷害部分與業經起訴之搶奪部
        分（經本院變更起訴法條論以強制罪）間有牽連犯之裁
        判上一罪關係，爰不另為不受理之諭知。
貳、無罪部分：
一、公訴意旨另以：被告甲○○與丙○○共同基於意圖為自己不
    法之所有，由被告甲○○騎駛系爭機車搭載被告丙○○，在
    基隆市區尋找行搶之目標，於94年10月3日下午1時50分許，
    騎經基隆市○○路9 號前，見告訴人獨自駕駛系爭汽車等待
    紅燈時，認有機可乘，被告甲○○即下車走向告訴人駕駛之
    系爭汽車駕駛座旁，被告丙○○則走向副駕駛座旁，假藉告
    訴人超車不當，要告訴人下車解決，以告訴人不從為由，先
    由被告甲○○持預藏之刀械刺傷告訴人左手臂，於告訴人忙
    於抵擋傷害，不及防備置於副駕駛座之皮包之際，被告丙○○即伸手入車內搶走皮包1 只後共同逃逸，因認被告甲○○
    涉犯刑法第325條第1項之搶奪罪嫌云云。
二、按犯罪事實應依證據認定，無證據不得認定犯罪事實；又不
    能證明被告犯罪者，應諭知無罪之判決，刑事訴訟法第154
    條第2項、第301條第1 項分別定有明文。又事實之認定，應
    憑證據，如未能發現相當證據，或證據不足以證明，自不能
    以推測或擬制之方法，為裁判基礎；且認定不利於被告之事
    實須依積極證據，苟積極證據不足為不利於被告事實之認定
    時，即應為有利於被告之認定（最高法院40年臺上字第86號
    、30年上字第816 號判例意旨參照）。又共同正犯之所以應
    對其他共同正犯所實施之行為負其全部責任者，以就其行為
    有犯意之聯絡為限，若他犯所實施之行為，超越原計畫之範
    圍，而為其所難預見者，則僅應就其所知之程度，令負責任
    ，未可概以共同正犯論（最高法院50年臺上字第1060號判例
    意旨參照）。
三、公訴意旨認被告甲○○與丙○○共犯搶奪罪，係以「共犯」
    即被告丙○○實施搶奪行為為前提，惟被告丙○○實際上如
    前所述係犯強制罪，則此部分應審究者在於被告甲○○就被
    告丙○○上開強制犯行有無犯意聯絡及行為分擔。經查：
    (一)本案如前述並無積極證據證明被告甲○○、丙○○四處
        尋找行搶目標，僅係偶然發生之行車細故所衍生之糾紛
        ，則被告甲○○辯稱當時係因被告丙○○與告訴人爭論
        時，告訴人還坐在車內，其因看不過去，才會從機車置
        物廂內取出工作用小刀，上前質問告訴人，目的只是想
        嚇嚇告訴人等語，衡情即非無可能。故檢察官在訴訟上
        應舉證證明被告甲○○趨前走向告訴人之際，已有強取
        告訴人皮包之犯罪計畫，始足論以被告甲○○為強制罪
        之共同正犯。
    (二)有關被告甲○○辯稱其係待告訴人駕車離去時，才發現
        被告丙○○拿走告訴人之皮包乙節，核與被告丙○○供
        稱其係發現告訴人欲駕車離去，始臨時起意將告訴人之
        皮包取走等語相符，則此一個臨時起意之行為，並無積
        極證據顯示係在被告甲○○之犯意聯絡範圍內，自難就
        被告甲○○論以強制罪之共同正犯。
四、綜上所陳，公訴意旨所提證據不足以證明被告甲○○就被告
    丙○○所犯之強制罪行間有犯意聯絡及行為分擔，自應就此
    諭知被告甲○○無罪。
、公訴不受理部分：
一、公訴意旨另以：被告甲○○、丙○○共同基於傷害之犯意聯
    絡，由被告甲○○持預藏刀械刺傷告訴人左手臂，使告訴人
    受有1.5X0.3 公分之切割傷，因認被告甲○○涉犯刑法第27
    7條第1項之傷害罪嫌。
二、按告訴乃論之罪，告訴人於第一審辯論終結前得撤回告訴；
    又告訴經撤回者，應諭知不受理之判決，刑事訴訟法第238
    條第1項、第303條第3款分別定有明文。
三、查本件被告甲○○被訴傷害部分，公訴人認係觸犯刑法第27
    7條第1項之傷害罪嫌，依同法第287 條前段規定，須告訴乃
    論。茲因告訴人於本院審理時當庭陳明撤回告訴之意思（94
    年12月20日審判筆錄參照），揆諸前開說明，應就被告甲○○被訴傷害部分，逕為不受理判決之諭知。至公訴意旨雖以
    傷害部分與搶奪部分有牽連犯之裁判上一罪關係，然被告甲○○被訴搶奪部分，既經本院諭知無罪，則與被訴傷害部分
    無從產生裁判上一罪關係，自應另於主文諭知不受理，特此
    說明。
肆、至扣案之小刀1 支，非屬違禁物，雖係被告甲○○所有，且
    供傷害犯罪所用之物，惟傷害部分既經本院諭知不受理（詳
    如後述），本於主、從刑不可分之原則，自無在本案宣告沒
    收之餘地，併此說明。
據上論斷，應依刑事訴訟法第299條第1項前段、第300條、第301
條第1項、第303條第3款，刑法第304條第1項、第41條第1項前段
，罰金罰鍰提高標準條例第1條前段、第2條，判決如主文。
本案經檢察官乙○○到庭執行職務。
中　　華　　民　　國　　94　　年　　12　　月　　30　　日
                  刑事第五庭審判長法  官　陳志祥
                                  法  官  陳玉雲
                                  法  官  楊皓清
以上正本證明與原本無異。
對於本件判決如有不服，應於收受送達後10日內，向本院提出上
訴書狀，上訴於臺灣高等法院，並按他造當事人之人數附具繕本
。
中　　華　　民　　國　　94　　年　　12　　月　　30　　日
                                  書記官　王月娥
附錄論罪法條：
刑法第304條第1項：
以強暴、脅迫使人行無義務之事或妨害人行使權利者，處3 年以
下有期徒刑、拘役或300元以下罰金。
